【裁判字號】    89,台非,96
【裁判日期】    890420
【裁判案由】    違反公平交易法
【裁判全文】
最高法院刑事判決                                  八十九年度台非字第九六號
    上訴人  最高法院檢察署檢察總長
    被  告  乙○○
            王增卿
            丁○○
            戊○○
            丙○○
            甲○○
右上訴人因被告等違反公平交易法案件，對於台灣高等法院台南分院中華民國八十八
年四月二十九日第二審確定判決（八十七年度上訴字第三○六號，起訴案號：台灣嘉
義地方法院檢察署八十五年度偵字第六五六八、六五六九、六六一八、六六五六、六
六五七、六七四三、六七四四、六八九九、六九二五、六九七三、七○五一、七一一
○、七四六二、七五二七、七五四五號），認為違法，提起非常上訴，本院判決如左
：
    主  文
原判決關於乙○○、王增卿、丁○○、甲○○、戊○○、丙○○等違反公平交易法部
分撤銷，由台灣高等法院台南分院依判決前之程序更為審判。
    理  由
非常上訴理由稱：「按判決不適用法則或適用不當者，為違背法令，為刑事訴訟法第
三百七十八條所明定。又行為後法律有變更者，應適用裁判時之法律。僅裁判前之法
律有利於行為人時，始應適用最有利於行為人之法律，亦係刑法第二條第一項所規定
。本件被告等在嘉義縣共同協議圍標嘉義縣政府山地行政課所承辦之民生道路等工程
，違反公平交易法，其犯罪行為係發生在八十三年十月至八十五年三月間。被告等違
反之公平交易法已於八十八年二月三日修正公布，同月五日生效此就公平交易法第四
十九條觀之自明。依修正後之公平交易法第三十五條規定：違反第十條、第十四條、
第二十條第一項規定，經中央主管機關依第四十一條規定限期命其停止、改正其行為
或採取必要更正措施，而逾期未停止、改正其行為或採取必要更正措施，或停止後再
為相同或類似違反行為者，處行為人三年以下有期徒刑、拘役或科或併科新台幣一億
元以下罰金。違反第二十三條規定者，處行為人三年以下有期徒刑、拘役或科或併科
新台幣一億元以下罰金。第四十一條規定：公平交易委員會對於違反本法規定之事業
，得限期命其停止、改正其行為或採取必要更正措施，並得處新台幣五萬元以上二千
五百萬元以下罰鍰；逾期仍不停止、改正其行為或未採取必要更正措施，並按次連續
處新台幣十萬元以上五千萬元以下罰鍰，至停止、改正其行為或採取必要更正措施為
止。與該法修正前第三十五條所規定違反第十條、第十四條、第二十條、第二十三條
第一項之規定者，處行為人三年以下有期徒刑、拘役或科或併科一百萬元以下罰金不
同。修正後履行第四十一條規定之程序，顯為該條犯罪之構成要件。兩相比較自以修
正後之規定須經第四十一條程序而不從者始予以刑罰處罰之規定為有利於行為人，自
應適用修正後該法之規定。查被告等並未經中央主管機關依修正後公平交易法第四十
一條之規定限期命被告等停止、改正其行為或採取必要更正措施，僅能由行政機關依
第四十一條之規定科以罰鍰。乃台灣高等法院台南分院不依刑事訴訟法第三百零二條
第四款諭知免訴，竟依修正前之公平交易法第三十五條、第十四條科處如前開主文所
示之罪刑，有判決不適用法令之違法。案已確定爰依刑事訴訟法第四百四十一條、第
四百四十三條提起非常上訴，請將該判決違背法令部分撤銷，另為適法之判決，以資
糾正」。
本院按確定判決有依法應於審判期日調查之證據，未予調查，致適用法令違誤，而顯
然於判決有影響之情形者，即屬判決違背法令，得為非常上訴之理由，此觀司法院大
法官會議釋字第一八一號解釋自明。又行為之處罰，以行為時之法律有明文規定者為
限，行為後法律有變更者，適用裁判時之法律，但裁判前之法律有利於行為人者，適
用最有利於行為人之法律，刑法第一條、第二條第一項亦定有明文。本件原判決認定
被告戊○○、丙○○、乙○○、王增卿於民國八十四年十二月底某日，在嘉義縣竹崎
鄉和平村田寮九之二號丙○○住處，達成共同圍標嘉義縣政府山地行政課承辦之嘉義
縣阿里山鄉達邦至高雄縣三民鄉○○村○○道路三七Ｋ＋三二○至三九Ｋ＋八二○工
程之協議，約定該項工程由乙○○、王增卿承包，事成後按得標底價一成半作為圍標
報酬，又戊○○、丙○○於八十四年十二月底某日知悉營造商張政賢領得該項工程之
標單，竟夥同不詳姓名之成年男子四名，基於共同之犯意，至嘉義縣中埔鄉○○村○
○路七二八號張政賢住處，由戊○○、丙○○與其中一名不詳姓名之成年男子進入屋
內向張政賢稱：此項工程，已全部處理好了，所領標單應交付，不得參與投標等語，
其餘不詳姓名成年男子均在外等候，以脅迫使張政賢將該標單交付，而行無義務之事
。戊○○、丙○○、簡瑞榮基於共同之犯意，自八十五年一月十日起至八十五年三月
間止，由戊○○負責向嘉義縣政府山地行政課承辦嘉義縣阿里山鄉達邦至高雄縣三民
鄉○○村○道路工程之吳俊慧，詢問該道路四九Ｋ＋五○○至五一Ｋ＋五○○工程及
四七Ｋ至四九Ｋ＋五○○工程所編列預算金額、設計施工長度、地點及設計預算書圖
說，並分別通知有意承包工程之廠商，於八十五年一月十日，在嘉義市○○路皇嘉飯
店二樓餐廳部內，與其他已成年之不詳姓名營造商等多人共同達成協議，由簡瑞榮向
在場之營造商告以同上道路三七Ｋ＋三二○至三九Ｋ＋八二○工程已由一功營造有限
公司承包，乙○○、王增卿等再借用一功營造有限公司之名義書立投標金新台幣（下
同）四千二百五十萬元之標單，並安排陪標之標單，於八十五年一月十一日上午十一
時許，在嘉義縣政府第五會議室順利得標，嗣乙○○等依約給付戊○○、丙○○共六
百四十萬元之報酬；又八十五年一月二十五日中午十二時許，戊○○、丙○○、簡瑞
榮與被告即廠商丁○○、甲○○及其他已成年之不詳姓名廠商等多人在上開皇嘉飯店
二樓餐廳，共同達成圍標同上道路四九Ｋ＋五○○至五一Ｋ＋五○○工程之協議，同
意由丁○○標取該項工程，約定事成之圍標報酬為七百五十萬元，丁○○再借用同進
營造有限公司名義，填具投標金額三千零八十五萬元之標單，並由戊○○等人安排陪
標之標單，於八十五年一月二十七日上午十時許，在嘉義縣政府第五會議室順利得標
，嗣丁○○與戊○○討價還價結果，給付五百五十萬元之圍標報酬；另八十五年三月
三日，戊○○、丙○○、簡瑞榮、丁○○、甲○○及其他已成年之不詳姓名廠商等多
人在嘉義市○○○路三郎日本料理店共同達成圍標同上道路四七Ｋ至四九Ｋ＋五○○
工程，同意由丁○○以一千零五十萬元之圍標報酬取得該工程，丁○○乃以同進營造
有限公司名義填具標單，並安排陪標之標單，惟於八十五年三月四日上午，卻由未參
與圍標會議之陳國鎮以龍昇營造有限公司名義得標，嗣經嘉義縣政府宣告廢標，並再
公開招標，戊○○、丙○○又於八十五年三月二十五日，在同上日本料理店，與簡瑞
榮、丁○○、甲○○及其他已成年之不詳姓名營造商等多人達成圍標該工程之協議，
由丁○○以內標五百萬元取得，但因甲○○願支付戊○○圍標報酬七百萬元，戊○○
乃另同意由甲○○承包，甲○○因而借用嘉雲營造有限公司名義填具投標金四千零三
十萬元之標單，並由戊○○等人安排陪標之標單，於同年三月二十七日上午十時，在
嘉義縣政府第一會議室開標時順利得標，嗣甲○○依約給付戊○○等七百萬元之圍標
報酬；又八十三年十月二十七日，乙○○、王增卿與綽號「洪經理」之成年男子及其
他已成年之不詳姓名營造商等多人共同達成圍標同上道路三五Ｋ＋五○○至三七Ｋ＋
三二○之工程之協議，同意由乙○○、王增卿標取，約定事成後給付綽號「洪經理」
者圍標報酬五百七十萬元，乙○○、王增卿即借用一功營造有限公司名義書寫投標金
額三千二百七十八萬元之標單，於八十三年十月二十九日，在嘉義縣政府順利得標，
並依約給付綽號「洪經理」者五百七十萬元之圍標報酬；又八十五年六月間，乙○○
、王增卿與王焜弘共同達成圍標嘉義縣大埔鄉○○○○○村○○道路工程之協議，約
定事成由乙○○、王增卿按得標金額二成給付王焜弘作為圍標酬勞，王焜弘則告以該
工程底價為七千五百萬元，乙○○乃借用一功營造有限公司名義參與投標，並填寫投
標金額為七千四百九十六萬元之標單，安排陪標之標單，於八十五年六月二十七日上
午十時許，在嘉義縣大埔鄉公所二樓會議室開標後得標，嗣乙○○等與王焜弘再協商
後，共支付一千三百三十四萬元予王焜弘作為圍標報酬等情，認被告等違反公平交易
法第十四條之規定，應依八十八年二月三日修正公布前之公平交易法第三十五條論處
罪刑，被告戊○○、丙○○另牽連犯刑法第三百零四條第一項之強制罪，從一重論處
同上罪刑。本院查公平交易法第三十五條原規定違反同法第十條、第十四條、第二十
條或第二十三條第一項規定者，處行為人三年以下有期徒刑、拘役或科或併科新台幣
一百萬元以下罰金，被告等行為後，原審於八十八年四月二十九日判決前，該條文於
八十八年二月三日經修正公布，改列為同法第三十五條第一項，變更為行為人違反同
法第十條、第十四條、第二十條第一項規定，須經中央主管機關依同法第四十一條規
定限期命其停止、改正其行為或採取必要更正措施，而逾期未停止、改正其行為或未
採取必要更正措施，或停止後再為相同或類似違反行為，始課以三年以下有期徒刑、
拘役或科或併科新台幣一億元以下罰金之刑責，是被告等犯罪後，公平交易法就違反
該法第十四條之處罰規定已經修正，行為人如未經中央主管機關依同法第四十一條規
定限期命其停止、改正其行為或採取必要更正措施，而逾期未停止、改正其行為或未
採取必要更正措施，或停止後再為相同或類似違反行為，已無處罰規定，顯然裁判前
之法律並非有利於被告等，依刑法第二條第一項規定，應適用裁判時即八十八年二月
三日修正公布之公平交易法；又行為人是否經中央主管機關依公平交易法第四十一條
規定限期命其停止、改正其行為或採取必要更正措施，而逾期未停止、改正其行為或
未採取必要更正措施，或停止後再為相同或類似違反行為，既為八十八年二月三日修
正公布之公平交易法第三十五條之罪的構成要件，則被告等是否有此前提要件行為，
自應予究明。原審未詳予調查，亦未於判決事實欄明確認定，即遽依八十八年二月三
日修正公布前之公平交易法第三十五條論處被告等罪刑（其中戊○○、丙○○另牽連
犯刑法第三百零四條第一項之強制罪，從一重論處同一罪刑），自有應於審判期日調
查之證據未予調查之違法，致適用法律發生疑義，且於判決之結果顯然有影響，非常
上訴意旨執以指摘，洵有理由。案經確定，且不利於被告等，為使事實臻於明確及維
持被告等之審級利益，應將原判決此部分撤銷，由台灣高等法院台南分院依判決前之
程序更為審判，以資糾正及救濟。又原確定判決認被告戊○○、丙○○犯強制罪與被
告丁○○、甲○○等被訴涉犯強制罪嫌而不另為無罪諭知及檢察官起訴指被告戊○○
、丙○○、乙○○、王增卿涉犯強制罪嫌而未予判決（檢察官起訴指被告戊○○、丙
○○涉犯三強制罪名，其中二次未予判決）部分，既經檢察官起訴書指明與前開違反
公平交易法部分有牽連犯之裁判上一罪關係，依審判不可分原則，應一併撤銷及更為
審判，附予敘明。
據上論結，應依刑事訴訟法第四百四十七條第二項前段，判決如主文。
中      華      民      國    八十九    年      四      月     二十     日
                              最高法院刑事第十庭
                                  審判長法官  曾  有  田
                                        法官  陳  宗  鎮
                                        法官  劉  介  民
                                        法官  魏  新  和
                                        法官  孫  增  同
      右正本證明與原本無異
                                              書  記  官
中      華      民      國    八十九    年      四      月    二十六    日


司法院資訊處製作；財團法人民間司法改革基金會備份。
